【裁判字號】    97,裁,308
【裁判日期】    970110
【裁判案由】    巷道爭議
【裁判全文】
最  高  行  政  法  院  裁  定
                                     97年度裁字第00308號
聲  請  人  甲○○林杜麗華之.
            乙○○林杜麗華之.
            丙○○林杜麗華之.
上列聲請人因與相對人基隆市○○○巷道爭議事件，對於中華民
國96年6月7日本院96年度裁字第1200號裁定，聲請再審。本院裁
定如下：
    主  文
再審之聲請駁回。
再審訴訟費用由聲請人負擔。
    理  由
一、按對於本院確定裁定聲請再審，依行政訴訟法第283條準用
    同法第277條第1項第4款之規定，必須表明再審理由及關於
    再審理由並遵守不變期間之證據。所謂表明再審理由，必須
    指明確定裁定有如何合於行政訴訟法第273條所定再審事由
    之具體情事，始為相當，倘僅泛言有再審事由而無具體情事
    者，仍難謂已合法表明再審事由，所為再審之聲請，即屬不
    合法。
二、本件聲請人對本院民國96年度裁字第1200號裁定（下稱原裁
    定）聲請再審，其聲請意旨略以：(一)、按行政訴訟法第249
    條規定：「上訴不合法者，最高行政法院應以裁定駁回之。
    但其情形可以補正者，審判長應定期間先命補正。上訴不合
    法之情形，已經原高等行政法院命其補正而未補正者，得不
    行前項但書之程序。」準此，原裁定除理由4以外，至於其
    他理由並無「已命上訴人補正，或原高等行政法院命上訴人
    補正而不為補正之情狀，而不行行政訴訟法第249條第1項後
    段之但書規定」之說明理由。聲請人爰依行政訴訟法第249
    條規定指摘原裁定「未經闡明」，遽認上訴不合法，係屬審
    判長之訴訟指揮之違法裁定。(二)、次依行政訴訟法第19條第
    5款規定：「法官有左列情形之一者，應自行迴避，不得執
    行職務：．．．5、曾參與該訴訟事件之前審裁判或更審前
    之原裁判者。」查：原裁定之陪席法官鄭小康，為本院94年
    度判字第301號發回臺北高等行政法院94年度訴更一字第35
    號判決更審前所廢棄原審判決（92年度訴字第1379號）之審
    判長法官，依法應予迴避而未迴避，聲請人爰依行政訴訟法
    第273條第1項第3款規定聲請再審。(三)、又行政訴訟法第254
    條第2項規定：「以違背訴訟程序之規定為上訴理由時，所
    舉違背之事實，及以違背法令確定事實或遺漏事實為上訴理
    由時，所舉之該事實，最高行政法院得斟酌之。」原裁定僅
    憑行政訴訟法第249條第l項前段規定，而未依行政訴訟法第
    254條第2項規定斟酌聲請人以更審判決違背行政訴訟法第12
    5條第1項、第2項、第133條、第141條第1項、第176條準用
    民事訴訟法第281條、第282條規定之上訴理由，即屬消極不
    適用法規，屬判決不備理由，爰依行政訴訟法第273條第1項
    第1款規定聲請再審等語，並求為廢棄原裁定。
三、原裁定以：(一)、原審駁回聲請人於原審前開部分之訴，經核
    並無不合。(二)、聲請人雖以上開各詞提起上訴，惟查：１、
    原審係依本院94年度判字第301號判決發回意旨而為判決，
    並無違背該判決意旨之可言。聲請人徒以原判決違背本院94
    年度判字第301號判決，而未說明其具體情形，自難認為合
    法。２、本院45年判字第8號判例係表示就既成道路之使用
    收益，不得違反行政目的之法律見解，核與原判決認巷道寬
    度應由主管機關自行認定，非行政法院所得置喙之法律見解
    無關，原判決自無違背前開判例之可言。至本院72年度判字
    第207號、76年度判字第1077號、77年度判字第723號、84年
    度判字第2682號、86年度判字第3023號判決，均非判例，尚
    無拘束本件之效力。況各該判決所示法律意見，亦與本件聲
    請人爭執原審應就巷道寬度作成認定者無關。３、原審雖係
    依行政訴訟法第200條第4款作成判決，惟並未表明相對人有
    選擇不作為之裁量餘地，聲請人以原審有此意旨並據以上訴
    ，尚難認已提出依訴訟資料合於違背法令之具體事實。４、
    聲請人其餘上訴理由，俱非指摘原判決違背法令，或非對其
    敗訴部分提出上訴理由，難認係屬合法上訴理由。因而以聲
    請人之上訴為不合法而予以裁定駁回。
四、本院查：(一)、按「法官有左列情形之一者，應自行迴避，不
    得執行職務：．．．五、曾參與該訴訟事件之前審裁判或更
    審前之原裁判者。」行政訴訟法第19條第5款定有明文。法
    官曾參與該訴訟事件前審裁判者之迴避，係用以保障當事人
    審級之利益，即指法官就同一事件曾參與下級法院裁判而言
    ，而所謂曾參與該訴訟事件更審前之原裁判，係指最高行政
    法院發回更審前之裁判，亦即曾參與高等行政法院之裁判而
    言。鄭小康法官雖參與原審91年度訴字第1379號判決，惟該
    判決經聲請人不服提起上訴，經本院94年度判字第301號判
    決廢棄發回，則原審91年度訴字第1379號判決即因遭廢棄而
    不復存在，嗣原審以94年度訴更一字第35號判決，鄭小康法
    官並未參與該次審判，是原審於更審判決後，聲請人猶不甘
    服，復行提起上訴，嗣經本院96年度裁字第1200號裁定駁回
    ，鄭小康法官固參與本院96年度裁字第1200號裁定，惟其所
    參與者並非更審前之原裁判。聲請人以此為由聲請再審，容
    有誤解。(二)次按行政訴訟法第283條準用同法第273條第1項
    第1款所謂適用法規顯有錯誤，係指原裁定所適用之法規與
    該案應適用之現行法規相違背，或與解釋判例有所牴觸者而
    言，至於認事用法上見解之歧異，再審聲請人對之縱有爭執
    ，要難謂為適用法規顯有錯誤，而據為再審之理由。又所謂
    判決理由與主文顯有矛盾，係指判決理由與主文之內容適得
    其反而言。至行政訴訟法第249條所規定應命補正事項，係
    指上訴之形式要件而言，本件聲請人不服原審法院判決提起
    上訴，核其形式要件並無欠缺，自無補正問題，聲請人以原
    裁定「未經闡明」，遽認上訴不合法，審判長之訴訟指揮違
    法云云，亦屬有誤，並不可採。再以本院為法律審，除應依
    職權調查事項外，原則上應以高等行政法院判決所確定之事
    實為判決基礎。至行政訴訟法第254條第2項規定所謂「違背
    訴訟程序之規定」，例如同法第243條所列舉之情形屬之；
    所謂「違背法令確定事實」，即指確定之事實違背關於證據
    法則、經驗法則或論理法則；所謂「違背法令遺漏事實」，
    即指當事人已為之主張，遺漏而未斟酌之情形。本件聲請人
    對原審判決提起上訴，並無所舉違背之事實，及以違背法令
    確定事實或遺漏事實為上訴理由，自無所舉之該事實，本院
    得予以斟酌之事項，原裁定無消極不適用法規情事，聲請人
    此之主張，難謂符合再審之要件。(三)、綜上所述，原裁定並
    無行政訴訟法第273條第1項第1款、第2款、第3款再審事由
    ，聲請人其再審之聲請，即難謂有理由，應予駁回。又聲請
    人對原審94年度訴更一字第35號判決提起再審部分，本院另
    予裁定移送原審法院審理。至於本件再審之聲請為無理由，
    應予駁回，無命參加訴訟之必要，均併予敘明。
五、依行政訴訟法第283條、第278條第1項、第104條、民事訴訟
    法第95條、第78條、第85條第1項前段，裁定如主文。
中    華    民    國    97    年    1     月    10    日
                    最高行政法院第五庭
                        審判長法官  劉  鑫  楨
                              法官  侯  東  昇
                              法官  林  樹  埔
                              法官  劉  介  中
                              法官  戴  見  草
以  上  正  本  證  明  與  原  本  無  異
中    華    民    國    97    年    1     月    10    日
                              書記官  王  史  民


司法院資訊處製作；財團法人民間司法改革基金會備份。
